最　高　行　政　法　院　判　決　　　　　　　　　　九十一年度判字第五二○號
　　再 審原 告　甲　○
　　再 審被 告　國防部軍務局
　　代　表　人　趙世璋
右當事人間因有關核發證明事務事件，再審原告對本院中華民國八十九年五月十九日
八十九年度判字第一五九五號判決提起再審之訴。本院判決如左：
　　主  文
再審之訴駁回。
再審訴訟費用由再審原告負擔。
　　事  實
緣再審原告原任職國防部參謀次長室，為陸軍校級軍官，於民國四十八年元月奉前國
防部總務局配住臺北縣板橋市婦聯二村一九九號眷舍乙戶，該眷村因葛樂禮颱風風災
全毀，原配住眷舍相關證明文件因而滅失，請求依國軍老舊眷村改建條例第三條規定
發給國軍眷舍居住證明，經再審被告以八十七年六月二十四日（八七）怡惇字第三二
一○號書函復以再審原告未能提供合法文件，所請依法無據，歉難辦理等語。再審原
告不服，提起行政訴訟，經本院八十九年度訴字第一五九五號判決（以下稱原判決）
駁回前訴訟程序之訴，再審原告復以原判決有再審事由。對之提起再審之訴。茲摘
兩造訴辯意旨於次：
再審原告起訴意旨略以：一、原判決理由所稱：「若國軍老舊眷村已因風災全毀而不
存在，自無從達到上開國軍老舊眷村改建條例第一條規定之意旨。」，前提錯誤，違
背法律規定。按「眷村因風災全毀」，然該眷村原眷戶一萬餘坪土地完整如初，足以
提高土地使用經濟效益，興建住宅照顧原眷戶，兩者並無衝突。為何「自無從達到上
開國軍老舊眷村改建條例第一條規定之意旨」？前提詮釋錯誤，乃有「且依首開規定
意旨，另可確認國軍老舊眷村改建條例所稱『原眷戶』，除須符合該條例第三條第二
項規定之要件外，「尚須該眷戶為現尚存在且現正規劃改建之眷村之現住戶」。查本
條例並無「尚須該眷戶為現尚存在且現正在規劃改建眷村之現住戶」之規定，原判決
出於前提錯誤，用之否定再審原告權益，於法無據，違反本條例之規定，亦與判決基
礎相左矛盾，不能達到本條例第一條照顧老舊眷村原眷戶之主旨。二、原判決所謂「
依首開國軍老舊眷村改建條例第二十二條，主管機關對不同意改建少數合法眷戶，得
逕行註銷其眷舍憑證及原眷戶權益，收回該房地之規定意旨。」「主管機關對於眷舍
憑證及原眷戶權益之核發及註銷。」引用行政法院四十八年判字第十一號判例及八十
一年裁字第一二五七號裁定意旨，認為再審原告不得提起一再訴願，遞予決定駁回，
難謂無據」，適用法規顯有錯誤。按上項判例及裁定違背司法院釋字第一八七及一八
五號解釋意旨，均已失其效力，查本條例第二十二條專為對不同意改建之原眷戶而設
置，全文為「規劃改建之眷村，其原眷戶有四分之三以上同意改建者，對不同意改建
之眷戶，主管機關得逕行註銷其眷舍居住憑證及原眷戶權益，收回該房地並得移送管
轄之地方法院裁定後強制執行。」其目的是防止四分之三以上眷戶同意改建，而少數
不同意改建，妨礙改建工作之進行。對其他原眷戶並不適用，立法文意明顯，毫無「
主管機關對於眷舍憑證及原眷戶權益之核發及註銷。」對所有原眷戶均可以任意處分
之意。關於司法院釋字第一八七號解釋為「公務人員依法辦理退休請領退休金，乃行
使法律基於憲法規定所賦予之權利，應受保障。其向原服務機關請求核發服務年資或
未領退休金、退職金之證明未獲發給者，在程序上非不得依法提起訴願或行政訴訟。
」釋字第一八五號解釋「司法院解釋憲法，並有統一解釋法律及命令之權，為憲法第
七十八條所明定，其所為之解釋，自有拘束全國各機關及人民之效力，各機關處理有
關事項，應依解釋意旨為之，違背解釋之判例，當然失其效力。」再審原告原國防部
配住板橋婦聯二村一九九號眷戶相關證明因天災滅失，依本條例及相關法令之規定請
求補給，乃人民之權利，無否准之餘地，未獲國防部補發，為行使法律基於憲法規定
所賦予之權利，依法自得提起訴願及行政訴訟，以資救濟。三、原判決理由稱：「況
系爭婦聯二村再審原告自認已因風災全毀，再審原告事實上已不可能為該眷村之現住
戶，該眷村並未證明已實施規劃改建，且依再審原告所提戶籍登記簿謄本所載，再審
原告早已退伍，改在民間企業工作，並已遷居臺北縣新店市居住，亦有戶籍謄本附卷
可稽，足證再審原告並非現存國軍老舊眷村之合法現住眷戶，其請求被告發給國軍眷
舍居住證明，再審被告予以否准，於法尚無不合。」乃虛偽陳述，於法無據，違反法
律規定。查婦聯二村原眷戶土地約有一萬餘坪完整如初，與現正興建板橋健華營區之
力行文和新村毗連，原判決有無查證，遽以判定「該眷村並未證明已實施規劃改建」
？果爾，該眷村一萬餘坪土地上所有現尚存在四百餘原眷戶之現住戶都到那裡去了？
實為虛偽陳述。又按本條例第十六條「每戶配售之型坪以原眷戶現住或退伍時之職缺
為準，如有零星餘戶由主管機關處理之。」是以，原眷戶無論退伍時間之早遲，或退
伍後在民間企業工作，或屋毀在他處棲身，均非法所不許，應享有本條例第五條給與
之權益。關於「足證再審原告並非現存國軍老舊眷村之合法現住戶，其請求再審被告
發給國軍眷舍居住證明，再審被告予以否准，於法尚無不合。」乙節，查本條例第三
條第二項對「原眷戶」界定之定義，及第五條「原眷戶」享有之權益，並無「尚須該
眷戶為現尚存在且現正規劃改建眷村之現住戶」之規定，此項規定係出於原判決理由
前提恣意擴張之錯誤，再審被告予以否准，實係於法無據，不合法律規定。板橋婦聯
二村為本條例第三條明定之軍眷住宅，再審原告原配住該村一九九號眷舍因風災全毀
，與水、火、地震等災害相同，狀況特殊，無法棲身之情形不難理解，為辦理本條例
第五條規定給與之權益，經請求補發證明，再審被告認為再審原告自始至終均未能提
供合法證明文件，「且無案可稽。」駁回訴願、再訴願。茲依戶籍謄本登載再審原告
服務於國防部原配住板橋婦聯二村一九九號眷舍遷居之時間動態等事實，經原判決確
認無誤，再審原告具有該眷村「原眷戶」身分，雖屋毀不能棲身，但土地仍在，該眷
戶門號及土地權始終為再審原告所有，就權益言與現住戶無異，依法（註）享有本條
例所規定之一切權益。關於再審原告原配住相關證明文件，本屬再審原告所持有，亦
即再審原告之財物，原證滅失而檢證請求補發，乃人民之權利，兩、三天即可完成，
依法辦理補證，何來「否准」之說，本案現已具備政府發給合法戶籍謄本證明，復經
原審查證審理判決確認，有案可稽，為維護法定權益，謹請廢棄原判決，命再審被告
補給相關證明文件，並列入健華營區興建住宅戶等語。
再審被告答辯意旨略謂：一、查再審原告提出之戶籍資料只能說明其曾設籍於臺北縣
板橋市婦聯二村一九九號，然設籍並不當然有居住之事實，即便是曾居住亦並不等於
具備國軍眷戶之資格，而再審原告至今仍無法提出上開眷戶資格，再審被告自無權發
給國軍眷舍居住證明。二、又核發國軍眷舍居住證明須向列管機關申請，而國軍眷戶
列管機關不僅再審被告而已，尚包括陸軍總部、海軍總部、空軍總部及聯勤總部等單
位，經查再審原告自始至終並非屬再審被告列管之眷戶，渠又未能提出證明文件，自
無從核發國軍眷戶居住證明；且縱再審原告曾任職國防部參謀次長室，但並不表示渠
曾配住國軍眷舍，且假設曾配住眷舍，該時是否任職國防部參謀次長室？是否由國防
部軍務局配住眷舍？均有疑問。三、故再審原告前以其原獲配臺北縣板橋市婦聯二村
一九九號眷舍已因天災全毀，請求再審被告將之列入國軍老舊眷村改建戶。經再審被
告八十七年六月十六日（八七）怡惇字第二九七六號書函復以再審原告所提相關證明
文件，與國軍老舊眷村改建條例第三條所稱原眷戶規定不符，所請依法無據，歉難辦
理等語。再審原告復向再審被告請求發給國軍眷舍居住證明，以便申請國軍老舊眷村
改建，經再審被告八十七年六月十六日（八七）怡惇字第二九七六號書函復以再審原
告所提供相關證明文件，與國軍老舊眷村改建條例第三條所稱原眷戶規定不符等語。
再審原告又於八十七年六月十七日陳請發給四十八年元月配住婦聯二村一九九號眷舍
居住證明，以便申請國軍老舊眷村改建，經再審被告復以均未能提供合法文件，歉難
辦理等語，均因再審被告並非再審原告所指之眷村管理單位，惟基於負責軍眷業務處
理之權責所為之答覆，純係行政主管官署本於特別權力關係，在眷管行政業務範圍內
所為之通知，與一般行政處分有別，再審原告對之提起訴願、再訴願及行政訴訟，顯
然無據，原判決認為再訴願機關援引行政法院四十八年判字第十一號判例及八十一年
裁字第一二五七號裁定意旨並不違背大法官會議釋字第一八七號或第一八五號解釋，
適用法規洵無違誤，再審之訴顯無理由。四、再審原告於八十七年六月三十日訴願，
指稱再審被告違法未發給原配住眷村相關證明，損害權益等語。經再審被告八十七年
七月八日（八七）怡惇字第三五三二號書函復以再審原告均未能提供合法文件，且「
婦聯二村」亦非本局列管眷村，請逕洽該列管單位辦理。並經國防部訴願審議委員會
八十七年九月三十日復以再審原告訴願駁回、行政院八十八年四月十七日台八十八訴
字第一五一三四號決定書復以再審原告再訴願駁回，足見再審原告因自始至終均未能
提供合法證明文件，而且經查臺北縣婦聯二村，非再審被告列管，無案可稽，故再審
被告並無違背「國軍軍眷業務處理辦法」及「國軍老舊眷村改建條例」等規定。五、
無論再審原告所引大法官會議釋字第一八七號解釋或國軍老舊眷村改建條例第三條第
二項規定，再審被告均非其『主管機關』、『所屬權責機關』或『原服務機關』，故
再審原告請求核發國軍居住憑證，再審被告復以無案可稽，歉難辦理等語，並無違法
。況系爭婦聯二村再審原告自認已因颱風風災全毀，再審原告事實上已不可能為該眷
村之現住戶，且依再審原告所提戶籍登記簿謄本所載，其早已退伍，改任地球綜合企
業公司業務經理兼廠長，並已遷居臺北縣新店市居住，亦有戶籍謄本附卷可稽，足證
再審原告並非現存國軍老舊眷村之合法現住眷戶，原判決認為其非現住眷戶，其請求
再審被告發給國軍眷舍居住證明，再審被告予以否准，於法尚無不合。又再審原告自
始亦提不出眷戶居住憑證，顯然並不屬於國軍老舊眷村改建條例第三條第二項規定之
原眷戶（因為其未領有居住憑證），其主張有國軍老舊眷村改建條例規定等權益受損
，顯有誤會。六、再審原告迭稱其有具有上開眷村『原眷戶』身分，已屬不實，且國
軍眷舍之房屋及土地權利均屬國有，並非再審原告所有，再審原告既自認房屋已因颱
風風災全毀，其對該屋即無任何權利，對國有土地更無任何權利存在，一再陳情訴願
或行政訴訟請求非列管或主管機關之再審被告發給國軍眷舍居住憑證，自無理由；其
他再審原告所訴各節，均無可取，原判決駁回原告之訴，適用法規顯無錯誤。七、綜
上所陳，請求判決駁回再審原告之訴等語。
　　理  由
按當事人對於本院判決提起再審之訴，必須具有行政訴訟法第二百七十三條第一項（
舊行政訴訟法第二十八條）所列各款情形之一者，始得為之。而該條第一款所謂「適
用法規顯有錯誤者」，係指原判決所適用之法規與該案應適用之現行法規相違背，或
與解釋判例有所牴觸者而言。本件原判決係以：按「為加速更新國軍老舊眷村，提高
土地使用經濟效益，興建住宅照顧原眷戶及中低收入戶，協助地方政府取得公共設施
用地，並改善都市景觀，特制定本條例：．．．。」「規劃改建之眷村，其原眷戶有
四分之三以上同意改建者，對不同意改建之眷戶，主管機關得逕行註銷其眷舍居住憑
證及原眷戶權益，收回該房地，並得移送管轄之地方法院裁定後強制執行。」分別為
國軍老舊眷村改建條例第一條及第二十二條定有明文。依上開規定意旨，可知國軍老
舊眷村改建條例所指之「國軍老舊眷村」除須符合該條例第三條第一項之規定要件外
，必也該國軍老舊眷村為現尚存在者，方可「提高土地使用經濟效益，興建住宅照顧
原眷戶，協助地方政府取得公共設施用地，並改善都市景觀。」是以若國軍老舊眷村
已因風災全毀而不存在，自無從達到上開國軍老舊眷村改建條例第一條規定之意旨。
且依首開規定意旨，另可確認國軍老舊眷村改建條例所稱：「原眷戶」，除須符合該
條例第三條第二項規定之要件外，尚須該眷戶為現尚存在且現正在規劃改建之眷村之
現住戶，方可能對該眷村之規劃改建，表示同意改建或不同意改建，且「主管機關對
不同意改建之眷戶，得逕行註銷其眷舍居住憑證及原眷戶權益，收回該房地。」本件
原告（即再審原告，下同）以其原任職國防部參謀次長室，為陸軍校級軍官，於四十
八年元月奉前國防部總務局配住台北縣板橋市婦聯二村一九九號眷舍乙戶，該眷村因
葛樂禮颱風風災全毀，原配住眷舍相關證明文件因而滅失，請求依國軍老舊眷村改建
條例第三條規定發給國軍眷舍居住證明，經被告（即再審被告，下同）以八十七年六
月二十四日（八七）怡惇字第三二一○號書函復以原告未能提供合法文件，所請依法
無據，歉難辦理等語。原告不服，循序提起行政訴訟，主張：依國防部人事派令及台
北縣戶籍登記簿謄本所載，原告與配偶潘秀蓮確實於四十八年間獲配婦聯二村一九九
號眷舍乙戶，並育有兒子戴光宇等，被告自應依國軍老舊眷村改建條例第三條規定發
給國軍眷舍居住證明書云云。經查：依首開國軍老舊眷村改建條例第二十二條「主管
機關對不同意改建之少數合法眷戶得逕行註銷其眷舍憑證及原眷戶權益，收回該房地
」之規定意旨以觀，主管機關對於眷舍憑證及原眷戶權益之核發及註銷，仍難謂非基
於特別權力關係所生之事項，原告既自認被告為主管機關，則一再訴願決定引用本院
四十八年判字第十一號判例及八十一年裁字第一二五七號裁定意旨，認為原告不得提
起一再訴願，遞予決定駁回，難謂無據，況系爭婦聯二村原告自認已因颱風風災全毀
，原告事實上已不可能為該眷村之現住戶，該眷村並未證明己實施規劃改建，且依原
告所提戶籍登記簿謄本所載，原告早已退伍，改任地球綜合企業公司業務經理兼廠長
，並已遷居台北縣新店市居住，亦有戶籍謄本附卷可稽，足證原告並非現存國軍老舊
眷村之合法現住眷戶，其請求被告發給國軍眷舍居住證明，被告予以否准，於法尚無
不合。從而原告所訴各節，均無足取，本件原處分揆諸首揭規定，洵無違誤，一再訴
願決定，遞予維持，俱無不合。原告起訴意旨，無非持其對國軍老舊眷村改建條例之
法律上誤解，斤斤指摘，難謂為有理由等情為由，駁回再審原告在前訴訟程序之訴。
再審原告主張：前開條例並無「尚須該眷戶現尚存在且現正在規劃改建眷村之現住戶
」之規定；原判決援引本院四十八年判字第十一號判例及八十一年度裁字第一二五七
號判決違背司法院釋字第一八七號及釋字第一八五號解釋，均已失其效力；同條例第
二十二條專為對少數不同意改建之眷戶而設，不得據以對其他眷戶任意處分，再審原
告係國防部配住之眷戶，相關證明因天災滅失，請求補發乃人民之權利，再審被告無
否准之餘地；原判決未加查證，遽爾判定「該眷村並未證明已實施規劃改建」，實為
虛偽陳述；同條例第三條第二項及第五條，並無「尚須該眷戶為現尚存在且現正規劃
改建眷村之現住戶」之規定，原判決恣意擴張，於法無據；依戶籍謄本登載再審原告
服務於國防部原配住眷舍，具有該眷村原眷戶之身分，與現住戶之權益無異云云。惟
查，原判決認國軍老舊眷村改建條例所指之「國軍老舊眷村」須該眷村現尚存在，所
稱「原眷戶」須該眷戶現尚居住且現正在規劃改建之眷村之現住戶，係依該條例之規
定及立法意旨所表示之法律見解。再審原告主張該條例並無各該規定云云，純係其一
己法律上見解之歧異；至於再審原告所指「虛偽陳述」係對原判決認定事實及證據取
捨之職權空言指摘，均難認原判決有何適用法規顯有錯誤之可言。次查，本院四十八
年判字第十一號判例，因與司法院釋字第一八七號解釋意旨不符，經本院於八十一年
審查報經司法院通過，不再援用。原判決以一再訴願決定引用該判例及本院八十一年
度判字第一二五七號裁定意旨，認再審原告不得提起一再訴願，遞予駁回，難謂無據
等語，再審原告執以指摘，固非無見。第查，行政訴訟法第二百八十條規定：「再審
之訴雖有再審理由，行政法院如認原判決為正當者，應以判決駁回之。」本件原判決
另以再審原告自認眷舍因風災全毀，已不可能為該眷村之現住戶，又未證明該眷村已
實施規劃改建，且並非現存國軍老舊眷村之合法現住戶，其請求發給國軍眷舍居住證
明，再審被告予以否准，於法尚無不合等情為由，駁回再審原告在前訴訟程序之訴，
則非無據。再查，再審原告就其曾設籍之婦聯二村，是否為再審被告列管之眷戶，是
否再審被告配住之眷舍？均未能舉證以資證明，是則再審被告否准核發國軍眷舍居住
證明，並無不合，從而本院認原判決駁回再審原告於前訴訟程序之訴仍為正當。本件
再審原告之訴，應予駁回。
據上論結，本件再審之訴為無理由，爰依行政訴訟法第二百八十條、第二百八十一條
、第九十八條第三項前段，判決如主文。
中　　華　　民　　國　　九十一　　　年　　　四　　　　月　　　十一　　　日
                    最 高 行 政 法 院  第 四 庭
                                審 判 長 法  官　　　趙  永  康
                                         法  官      吳  錦  龍
                                         法  官　　　林　家　惠
                                         法  官　　　林　清　祥
                                         法  官　　　鍾　耀　光
右  正  本  證  明  與  原  本  無  異
　　　　　　　　　　　　　　　　　　　　 法院書記官　張　雅　琴
中　　華　　民　　國　　九十一　　　年　　　四　　　　月　　　十二　　　日
